【裁判字號】    89,台上,2677
【裁判日期】    890512
【裁判案由】    殺人未遂
【裁判全文】
最高法院刑事判決                              八十九年度台上字第二六七七號
    上 訴 人  台灣高等法院檢察署檢察官
    被    告  甲○○即王甲○.
右上訴人因被告殺人未遂案件，不服台灣高等法院中華民國八十七年四月二十一日第
二審判決（八十七年度上訴字第六九八號，起訴案號：台灣台北地方法院檢察署八十
六年度偵字第九八二七號），提起上訴，本院判決如左：
    主  文
原判決撤銷，發回台灣高等法院。
    理  由
本件原判決認定被告甲○○（即王甲○○，民國八十六年與告訴人王琮聖離婚，撤冠
夫姓）與王琮聖原係夫妻關係，平日感情不睦，被告竟基於殺害王琮聖之犯意，於八
十六年四月二十一日二十三時許，邀約王琮聖外出，先至台北縣土城市某炭烤店喝酒
，再至台北市○○街五號六樓元富大飯店六一一室喝酒，王琮聖因不勝酒力酒醉睡著
，被告於翌（二十二）日上午六時許，乘機持自備之水果刀，刺殺王琮聖頸部一刀，
致其左側頸部裂傷一‧五×一‧○×二‧○公分一處，血流如注，被告誤以為已殺死
王琮聖，自行搭車離去，於八十六年四月二十二日上午六時四十分許，至台北縣中和
市○○街叫醒其子王志哲，並搭乘原車回到台北市○○街五號六樓元富大飯店，被告
囑王志哲至六一一號房查看王琮聖之情形，王志哲上樓查看後亦誤認王琮聖已死亡，
將查知情形告訴被告，當日上午十時許，王琮聖醒來，發覺受傷，經連絡送醫救治，
未造成死亡結果。被告於犯罪未被發覺前之八十六年四月二十二日十一時許，主動向
刑事警察局自首並接受偵訊等情。因而維持第一審論處被告殺人未遂罪刑（處有期徒
刑二年）之判決，駁回檢察官及被告分別在第二審之上訴，固非無見。
惟查科刑之判決書，其所記載之事實與說明之理由，前後必須互相一致，且須與卷內
之證據資料相適合，否則即有判決理由矛盾之違法，自足構成撤銷之原因。又刑法第
五十九條之酌量減輕其刑，必其犯罪之情狀確有可憫恕之處，亦即其犯罪確有其特殊
之原因、環境等，在客觀上足以引起一般人同情，認為即予宣告法定低度刑猶嫌過重
者，始有其適用，至於審酌同法第五十七條所列各款之一切情狀，僅得在法定刑內為
刑之量定標準，非可據為酌量減輕其刑之理由。本件原判決於事實欄內，係記載被告
係基於殺害王琮聖之犯意，乘王琮聖酒醉睡著之際，持自備之水果刀刺殺王琮聖頸部
一刀，血流如注，被告誤以為已殺死王琮聖，自行搭車離去等情。於理由欄三內，竟
認被告僅刺王琮聖一刀即「驚嚇」逃逸，與事實欄所載刺王琮聖頸部一刀，見血流如
注，誤為已殺死王琮聖，故未再繼續刺殺即自行搭車離去之情節不同（原判決正本第
三頁正面第三行、第四行），繼而又謂被告之行為，係出於殺人犯意，其刺殺王琮聖
後，誤認王琮聖已遭其殺死而逃離現場（原判決正本第三頁正面第十行、第十一行）
，前後殊不一致，已有判決理由矛盾之違誤。再被告與王琮聖所生之長子王志（六
十六年十一月四日生）於原審調查時供證：「爸爸對媽媽很好，很愛我媽媽，因我媽
媽在外喝酒回來，就會鬧事亂摔東西，並且每次都自己收拾行李就出去了，八十三年
離家出走也是她自己出去的，她說爸爸有女人，無此事」（原審卷第二十六頁反面）
；次子王志哲（六十八年五月二十八日生）於原審調查時亦供稱：「我知道（媽媽）
她已有外遇，我看到她與不同的男人在一起好幾次」，「（爸爸）沒有（毆打媽媽）
，媽媽一喝醉酒回來就會到處亂撞、摔東西」（原審卷第二十六頁），復證述：「我
媽媽當日穿米黃色大衣，她說她帶二把刀去，要給他死，她很不甘心」（原審卷第二
十五頁），核與王琮聖迭次指訴情節相符，至附於偵查卷之王琮聖撤回告訴狀（偵查
卷第五十五頁），王琮聖於第一審及原審審理中，非但無不追究之意思，且一再指稱
：係受被告及被告之兄鍾朝州等人之脅迫方在撤回告訴狀簽名，被告僅因姦情，即起
意謀害親夫，惡性重大，其犯罪情狀無可憫恕之處（一審卷第七十七頁至八十頁，原
審卷第二十八頁反面至二十九頁反面）。王琮聖之指訴及王志、王志哲之證言倘屬
無訛，則能否謂被告之犯罪情狀，在客觀上足以引起一般人同情而確有可憫恕之處﹖
似非無研酌之餘地。乃原審未詳加調查勾稽，於判決竟認被告因感情糾紛，經多年之
壓抑而犯本件之重典，且僅刺一刀即「驚嚇」逃逸，情輕法重，犯罪情狀足可憫恕，
即令宣告法定最低之刑猶嫌過重，第一審判決適用刑法第五十九條酌量減輕其刑，並
審酌犯後已與王琮聖達成和解等一切情狀，量處有期徒刑二年，認事用法，並無違誤
，量刑亦屬妥適云云，遽即駁回檢察官指摘適用刑法第五十九條不當之第二審上訴，
自難謂為適法。檢察官第三審上訴意旨，執以指摘原判決不當，為有理由，應認原判
決有發回更審之原因。被告被訴尚牽連犯刑法第二百九十四條第一項之遺棄罪嫌而原
判決說明不另為無罪諭知部分，基於審判不可分之原則，應一併予以發回。
據上論結，應依刑事訴訟法第三百九十七條、第四百零一條，判決如主文。
中      華      民      國    八十九    年      五      月     十二     日
                              最高法院刑事第一庭
                                  審判長法官  施  文  仁
                                        法官  張  淳  淙
                                        法官  林  永  茂
                                        法官  蕭  仰  歸
                                        法官  林  秀  夫
      右正本證明與原本無異
                                              書  記  官
中      華      民      國    八十九    年      五      月     十八     日


司法院資訊處製作；財團法人民間司法改革基金會備份。
